【裁判字號】    99,訴,278
【裁判日期】    990709
【裁判案由】    損害賠償等
【裁判全文】
臺灣士林地方法院民事判決               99年度訴字第278號
原      告  甲○○
被      告  丙○○
訴訟代理人  乙○○○
上列當事人間請求損害賠償等事件，本院於民國99年6 月24日言
詞辯論終結，判決如下：
    主      文
被告應給付原告新臺幣壹拾捌萬元，及自民國九十九年六月二十
五日起至清償日止，按年息百分之五計算之利息。
原告其餘之訴駁回。
訴訟費用由被告負擔十分之四，餘由原告負擔。
本判決第一項得假執行。
原告其餘假執行之聲請駁回。
    事實及理由
一、按訴狀送達後，原告不得將原訴變更或追加他訴，但擴張或
    減縮應受判決事項之聲明者，不在此限，民事訴訟法第255
    條第1項第3款定有明文。原告起訴時聲明第1項原載為：「
    被告應給付原告人格損害賠償金新臺幣（下同）20萬元、精
    神慰撫金20萬元，及自起訴狀繕本送達翌日起至清償日止，
    按週年利率5 ％計算之利息」。嗣於訴訟進行中，提出變更
    訴之聲明狀，而就該項聲明具狀改載為：「被告應給付原告
    人格損害之精神慰撫金40萬元，及自本訴狀繕本送達翌日起
    至清償日止，按週年利率5 ％計算之利息。」。核其所為，
    應屬減縮應受判決事項之聲明，揆之首揭規定，應認於法尚
    無不合，為可准許。
二、原告起訴主張：原告前從事民間319 案之調查工作，自倒扁
    紅衫軍衰落後，原告於民國96年間起積極參與紅衫軍次級團
    體仁義之獅（下稱A 團體）之倒扁活動，並受第三人陳義雄
    家屬委託申冤，復以「倒扁天王」之名義（下稱甲別名），
    在網際網路上發表文章。詎被告利用「紅衫軍聯絡網」網站
    （下稱系爭網站）之網頁中，公然散布不實言論數十篇，憑
    空誣指原告藉319 調查案為名募款詐欺，受司法單位調查云
    云，對原告戕害甚大，致原告受紅衫軍支持民眾之誤解，滋
    生許多困擾與非難，從事之活動因此蒙受巨大打擊難以為繼
    ，精神大受影響與干擾，鬱悶至極、身心困疲，體能日衰益
    增蒼老。而被告如附件二所示言論（下稱系爭言論）之指摘
    、傳述已毀損原告名譽、信用之事，致原告受有名譽上之損
    害，被告應對原告負侵權行為損害賠償責任，經本院刑事庭
    判決有罪確定。原告為研究所畢業，曾任職工業技術研究院
    副研究員，華夏工專副教授，及民間中小企業總經理、董事
    長等職，原告因投入319 案之追查，受多家媒體報導、注目
    ，為公眾人物，有請求被告在報紙登載道歉啟事以回復原告
    名譽之必要。為此，依據民法第195 條第1 項之規定，訴請
    被告以金錢賠償原告精神上之損害及登報回復原告名譽等語
    ，並聲明：(一)被告應給付原告40萬元，及自變更訴之聲明狀
    繕本送達翌日起至清償日止，按週年利率5 ％計算之利息。
    (二)被告應在中國時報、聯合報之頭版報頭下，刊登內容如附
    件所示一之道歉啟事各一則。(三)願供擔保請准宣告假執行。
二、被告則以：原告所稱其為甲別名之人格、名譽受損，為個人
    主觀認知，且本件被害客體，究為原告本人或虛擬世界甲別
    名之名譽不明。若為後者，如何令真實世界之原告精神痛苦
    亦有可議。而甲別名一詞究為美名或臭名，乃意識型態之政
    治議題，並非法律議題，原告對該名稱亦無專用權，而原告
    並未舉證證明其人格、名譽受何種損害，受損害者為原告本
    人或虛擬世界之甲別名亦有可議，若係虛擬世界之甲別名，
    則真實世界之原告豈有精神痛苦可言。況以當時社會氛圍，
    如附表二所示言論，難謂為辛辣、猛烈，擬以想像自稱甲別
    名之人物會產生何種精神上之痛苦，恐係原告臨訟飾詞，圖
    取較高之賠償。而原告若對刑事判決不服，應循刑事救濟途
    徑提起上訴，不應藉民事訴訟程序，補償刑事訴訟結果自認
    不平之事實。縱原告受有名譽損害，僅需於相同之場合、平
    台施以回復名譽之方法即可，原告請求在中國時報、聯合報
    頭版刊登道歉啟事，其行使權利顯係以損害他人為目的。被
    告為澳洲雪梨科技大學碩士，畢業後曾於澳洲工作，之後因
    身體關係回台休養，目前打零工，收入不固定，名下無財產
    ，故原告之請求為無理由等語，資為抗辯，並聲明：原告之
    訴駁回。
三、查原告前以被告有於97年間，在系爭網站內，發表如附表二
    所示之系爭言論，向臺灣士林地方法院院檢察署對被告提出
    妨害名譽之告訴，經臺灣士林地方法院檢察署檢察官以98年
    度偵字第230 號提起公訴後，由本院以98年度易字第142 號
    刑事案件，判決被告犯誹謗罪，諭知處以拘役50日，如易服
    勞役，以1,000 元折算1 日等情，業經本院調取98年度易字
    第142 號（該案卷下稱142 號卷）、臺灣士林地方法院檢察
    署98年度偵字第230 號、97年度他字第2211號（該案卷下稱
    2211號卷）偵查卷宗查核無誤，且為兩造所不爭執，洵堪信
    為真實。
四、茲原告主張依據侵權行為損害賠償之法律關係，訴請被告給
    付，被告則以前開情詞置辯。本院判斷如下：
  (一)按「不法侵害他人之身體、健康、名譽、自由、信用、隱私
    、貞操，或不法侵害其他人格法益而情節重大者，被害人雖
    非財產上之損害，亦得請求賠償相當之金額。其名譽被侵害
    者，並得請求回復名譽之適當處分。」，民法第195 條第1
    項定有明文。而一般侵權行為所發生之損害賠償請求權，主
    觀上應具備責任能力、責任條件，而客觀上則須有不法之加
    害行為及致被害人受損害，且不法加害行為與損害間復須有
    因果關係存在，始該當於一般侵權行為之構成要件。而所謂
    過失，係指行為人雖非故意，但按其情節，應注意、能注意
    而不注意，或對於侵權行為之事實，雖預見其發生，而確信
    其不發生者而言。所謂侵害名譽，則指以言語、文字、漫畫
    或其他方法貶損他人在社會上的評價，使其受到他人憎惡、
    蔑視、侮辱、嘲笑、不齒與其往來，此不以廣佈社會為必要
    ，但須有第三人知悉其事。至於侵害信用權，一般而言係指
    主張或散布不真實之事實，致他人在經濟活動上之可靠性或
    支付能力受到負面評價。名譽權與信用權受侵害之區別，前
    者以人在社會上之品德、聲望或信譽所受評價是否遭到貶損
    為斷，後者則謂人在社會上之經濟評價遭貶損而言，可見名
    譽權，廣義上應包括信用在內。而名譽與信用是否確有受侵
    害，應以客觀上社會之評價而論，至被害人或行為人主觀上
    之感受，則均非認定之標準。又回復名譽之適當處分，應由
    法院在原告聲明之範圍內，權衡侵害名譽情節之輕重、當事
    人身分及加害人之經濟狀況等情形，於合理範圍內定之（司
    法院大法官會議釋字第656 號理由書意旨參照），是如原告
    聲明所為之處分，逾越必要、合理之程度，即屬不能准許。
    至慰藉金之多寡，應斟酌雙方之身分、地位、資力與加害之
    程度及其他各種情形核定相當之數額。其金額是否相當，自
    應依實際加害情形與被害人所受之痛苦及雙方之身分、地位
    、經濟狀況等關係決定之。
  (二)原告主張被告有在網路論壇中有發表如附件二所示言論之行
    為，為被告所不爭執。被告雖執前情置辯。然：
  1.原告對外確有以甲別名自稱，並在系爭網站發表言論等情，
    業據原告提出網頁列印資料為證（2211號卷第37頁以下）。
    而被告於刑事案件偵查中亦已供稱：他（指原告）在做319
    調查報告時，就已經以甲別名自稱，我第1 次跟他見面時他
    以甲別名自稱，但我不確定他有無介紹他自己，我認為他在
    文章裡寫的有矛盾，所在網路上與他打筆戰等語（2211號卷
    第5 頁以下），參照原告所提出被告寄發之電子郵件上，被
    告亦稱呼原告為「張大哥」（2211號卷第11頁），另在97年
    9 月17日所提出之刑事案件答辯狀中，載稱：原告之前一直
    在A 團體公開場合以甲別名自稱，而本人亦僅A 團體見過原
    告2 次等語（2211號卷第35頁），顯見被告確實明知甲別名
    為原告所使用之別稱，此不因被告是否明確知悉原告戶籍登
    記之正確姓名，及原告對該別名有無專用權而受影響，無所
    謂虛擬之問題，且網路平台及資訊屬現代生活構成之部分，
    行為人就其在網路上之行為亦當負責，均無礙於被告言論是
    否影響原告名譽、信用之判斷。
  2.被告在系爭網站所發表如附件二所示內容之言論，乃指射原
    告有不法募款行為，並因此遭受司法警察調查中云云。但據
    其於刑事案件偵查及審理中所陳，乃係聽聞別名「小寶」人
    士之傳述，且稱：警方有紀錄部分是我的推論，我沒有去查
    證，我推論有筆錄，但沒有見過任何筆錄等語，可知系爭言
    論並無證據可資佐憑。又於刑事案件審理時，供陳：我之前
    都是聽信片面之詞等語（142 號卷第97頁）。被告於偵查中
    ，固提出化名Alex人士之之電子郵件，內容略載：某日原告
    與別名成真之第三人徐子旋在聚會場合中，原告就徐子旋稱
    希望在場人士捐款予原告一節，未立即澄清與徐子旋之關係
    ，亦未明確撇清並無募款之意云云（2211號卷第80頁），及
    化名Stan之許薛德電子郵件，載稱：原告第一次與成真一起
    出現在A 團體，成真在公園發言，希望大家捐款給原告云云
    （22 11 號卷第81頁）。另提出記載為「小寶的來信」之列
    印文書，上載：老糊塗開始慌了，他自己承認募款500 多萬
    云云（2211號卷第82頁）。惟上述Alex之郵件中已稱：原告
    是自己一個人到現場等語，而許薛德之郵件中，更稱：那此
    我沒參加，是後來聽伙伴說影這麼回事等語。被告所舉證人
    許薛德證述於刑事案件偵查及審理中，則均稱：我聽說96年
    11月間在228 公園水池旁涼亭，成真有向紅衫軍伙伴募款，
    我無法瞭解原告是否有授權徐子璇去向外募款等語，可知許
    薛德此部分所言亦係傳聞而來，則該等郵件及證人所述內容
    是否為渠等親自經歷聽聞，為有可疑，自不足以資為證明原
    告確有募款行為之證據。許薛德於刑事案記審理時，雖到庭
    證稱：徐子旋鼓吹我捐款給原告，當時我不清楚徐子璇與原
    告的關係等語（412 號卷第54頁）。證人溫添華於刑事案件
    審理中，到庭證述雖稱：曾有原告與徐子璇均在場之場合，
    徐子璇向在場人要求捐款給原告等語，然溫添華亦稱：未曾
    將此事告知被告等語（412 號卷第62頁）。而徐子旋於刑事
    案件審理中，已到庭明確證稱：原告沒有允許我以他名義對
    外募款，我沒有對任何特定人人做出任何募款的行為，也沒
    有帳戶，我只是建議大家有錢出錢、有力出力等語（142 號
    卷第24頁），可知原告並無自己或授權徐子璇為其募款之行
    為。而被告就傳述之事實未加查證，且無證據顯示原告有因
    不法募款遭司法警察或檢察官調查之情事，竟訛稱有該等事
    實在網路發言攻擊原告，客觀上足以損害原告之名譽與經濟
    信用，乃故意侵害原告之人格權利，且網路平台為現代資訊
    流通方式之一，被告以載往站上發言之方法侵害原告名譽、
    信用，情節已屬重大，依據上揭民法第195 條第1 項前段規
    定，原告得請求被告賠償其非財產上之損害。
  3.被告雖稱甲別名究為美名或臭名，為有可議云云。但信用、
    名譽被侵害者，不以原有名譽、信用崇隆為必要，只需其名
    譽因行為人之言論或行為遭受貶損，即足以當之。被告個人
    對原告原來之評價或質疑如何，亦非判斷原告名譽、信用是
    否因其行為受損害之準據，被告執此抗辯，尤嫌無據。
  4.本院審酌原告為研究所畢業，曾任職工業技術研究院副研究
    員，華夏工專副教授，及民間中小企業總經理、董事長等職
    ，因投入319 案之調查，曾受媒體報導，而被告為澳洲雪梨
    科技大學碩士，畢業後曾於澳洲工作，之後因身體關係回台
    休養，目前打零工，收入不固定等兩造各自身份、地位、學
    歷、經歷、生活狀況，及被告以在網站多次發表如附件二所
    示言論之侵害手段，與原告從事抗爭活動，因受此質疑必受
    精神上痛苦與程度，認於原告請求被告賠償18萬元之範圍內
    ，為可採取。而被告經原告起訴後迄今未付，於上開被告應
    賠償金額之範圍內，原告併請求自變更訴之聲明狀送達被告
    翌日即99年6 月25日起至清償日止，按年利率5 ％計算之利
    息，核與民法第229 條第2 項、第233 條及第203 條規定尚
    無不合，亦可許之。至逾此所為請求，則屬乏憑，為不能准
    許。
  (三)原告另尚請求被告在新聞紙登載如附件一所示內容之啟事。
    然行為人藉由媒體、網路、信函等一定傳播方式發表言論，
    而侵害他人名譽、信用者，考察客觀時間、空間與特定對象
    之環境、條件，原則上藉由類同之言論傳播方式回復為適當
    之回復管道，且應以於審判時，仍具有必要性者，方堪許之
    。被告發表如附件二所示言論之媒介為系爭網站，被告復供
    陳：登陸論壇要申請免費帳號，有興趣的人不少，但有固定
    的10幾人在看等語（2211號卷第8 頁）。可見知悉被告如附
    件二所示發言內容之人員有一定限度，被告為此言論指摘原
    告之事，客觀上無證據顯示為全國知悉之重大事件，而原告
    名譽、信用受侵害之事實，亦已循刑事、民事訴訟程序，對
    被告課以刑事責任或給付民事賠償，原告亦得引據此等公開
    審判之判決結果澄清自己名譽。況被告所為系爭言論中，尚
    無原告所稱指摘其為詐欺集團之首之內容，而被告行為雖經
    判認構成誹謗罪，但難謂係侮辱行為，原告請求被告在全國
    性新聞紙頭版刊登如附件一所示內容之啟事，已逾適當處分
    之程度，是為不能准許。
五、從而，原告主張依據民法第195 條第1 項請求被告給付及為
    適當處分，應認於其請求被告給付18萬元，及99年6 月25日
    起至清償日止，按年利率5 ％計算之利息部分之請求，為有
    理由，應予准許。超逾部分之請求，則為無理由，應予駁回
    。
六、本件判決命被告給付之金額未逾50萬元，依據民事訴訟法第
    389 條第1 項第5 款規定，應由本院依執權宣告假執行。而
    原告之訴經駁回部分，所為假執行之聲請，因訴經駁回而失
    所附麗，應併予駁回之。至兩造其餘攻擊防禦方法，經本院
    悉予審酌後，認均無礙於本件之判斷，於茲不贅。
七、據上論結，原告之訴為一部有理由、一部無理由，依民事訴
    訟法第79條、第389 條第1 項第5 款判決如主文。
中    華    民    國    99    年    7     月    9     日
                  民事第二庭  法  官  蕭錫証
以上正本證明與原本無異。
如對本判決上訴，應於判決送達後20日內向本院提出上訴狀；若
委任律師提起上訴者，應一併繳納上訴審裁判費，否則本院得不
命補正逕行駁回上訴。
中    華    民    國    99    年    7     月    13    日
                              書記官  何婉菁
附件二：
 ┌──┬─────┬──────────────────┐
 │編號│發表時間  │散布文字內容                        │
 ├──┼─────┼──────────────────┤
 │ 1  │97年2月4日│「有人幫倒扁天王四處募款，警察也有記│
 │    │          │錄在案毆」、「相信那些四處為倒扁天王│
 │    │          │募款的人已被警察盯上，唉，又是一樁財│
 │    │          │務危機，還請倒扁天王盡訴投案，向警方│
 │    │          │說明案情」、「對有人到處幫助倒扁天王│
 │    │          │募款一事，警方早已展開調查」、「對於│
 │    │          │有人到處幫倒扁天王募款一事，倒扁天王│
 │    │          │一直轉移話題，不予回應（然於事無補）│
 │    │          │今女子“成真”的本名已被查出，又在下│
 │    │          │也見過Stan所做的筆錄，倒扁天王一味閃│
 │    │          │躲迴避，恐無繼於事」、「現除警方以外│
 │    │          │，還有不少人在查倒扁天王及其同夥」  │
 ├──┼─────┼──────────────────┤
 │ 2  │同年月7日 │「對於有人到處幫倒扁天王募款一事，倒│
 │    │          │扁天王一直轉移話題，不予回應（然於事│
 │    │          │無補）今女子“成真”的本名已被查出（│
 │    │          │倒扁天王之前為何一味閃躲，直至在下公│
 │    │          │佈她的姓名，才予以回應），又在下也見│
 │    │          │過Stan所做的筆錄，倒扁天王一味閃躲迴│
 │    │          │避，恐無繼於事」、「既然警方已涉入調│
 │    │          │查，在下也不便多說，只是在此提省倒扁│
 │    │          │天王一句，萬一將來不幸出庭，千萬別對│
 │    │          │法官說謊，因為既有人證，還有物證（倒│
 │    │          │扁天王與某人的兩份錄音）」          │
 ├──┼─────┼──────────────────┤
 │ 3  │同年月13日│「既然有仁義之獅的夥伴在倒扁天王第一│
 │    │          │次出現在仁義之獅時，就發現有人幫倒扁│
 │    │          │天王募款，而募款的說詞及內容已做成筆│
 │    │          │錄，倒扁天王還要在此砌詞狡辯，難道以│
 │    │          │為在下的法律是讀假的」、「本案早已進│
 │    │          │入司法調查，你“倒扁天王”既然是被告│
 │    │          │，沒有任何權利要求任何人做進一步的說│
 │    │          │明（要說明也只有日後在法庭上說明）只│
 │    │          │有日後上法庭，在法庭裏乖乖受審的份！│
 │    │          │！！」                              │
 └──┴─────┴──────────────────┘

司法院資訊處製作；財團法人民間司法改革基金會備份。
